【裁判字號】    98,交聲,762
【裁判日期】    980428
【裁判案由】    違反道路交通管理處罰條例聲明異議
【裁判全文】
臺灣臺北地方法院交通事件裁定         98年度交聲字第762號
原處分機關  臺北市交通事件裁決所
異  議  人
即受處分人  甲○○
上列異議人即受處分人因違反道路交通管理處罰條例案件，對於
臺北市交通事件裁決所於民國97年8 月15日所為之處分（原處分
案號：北市裁催字第裁22─AA0000000 號）聲明異議，本院裁定
如下：
    主  文
原處分撤銷。
甲○○汽車駕駛人，爭道駕駛而有機器腳踏車，不在規定車道行
駛之情形，處罰鍰新臺幣陸佰元，並記違規點數壹點。
    理  由
一、原處分意旨略以：異議人即受處分人甲○○騎乘其所有之車
    牌號碼FE9-910 號重型機車，於民國97年3 月20日上午9 時
    28分許，違規行駛在臺北市公館圓環繪設「禁行機車」之車
    道上，經臺北市政府警察局中正第二分局警員以拍照方式採
    證後逕行掣單舉發違規，嗣經原處分機關函查之結果，仍認
    異議人有前開違規行為，原處分機關乃依道路交通管理處罰
    條例第45條第13款規定，並考量違規通知單實際收受情形，
    裁處罰鍰新臺幣（下同）600 元（異議人已繳納）等語。
二、異議意旨略以：遭舉發違規之地點，現今已非禁行機車車道
    ，附上98年2 月17日所拍之當地照片為證，依刑法第2 條之
    規定，現今違規事實有誤，應撤銷本件處分云云。
三、按汽車駕駛人，爭道行駛而有機器腳踏車，不在規定車道行
    駛之情形者，處新臺幣600 元以上1,800 元以下罰鍰；另按
    汽車駕駛人違反道路交通管理處罰條例第45條規定者，除依
    原條款處罰鍰外，並記違規點數1 點，道路交通管理處罰條
    例第45條第13款、第63條第1 項第1 款分別定有明文。而依
    道路交通安全規則第99條第1 項前段之規定：機器腳踏車行
    駛之車道，應依標誌或標線之規定行駛；再依道路交通標誌
    標線號誌設置規則第178 條第1 項之規定：「禁行機車」標
    字，係用以告示「本車道」禁止汽缸總排氣量未滿550 立方
    公分之機器腳踏車通行，其繪設於「路段起點」，路段過長
    時，得於路段中加繪之。是繪有「禁行機車」之車道，無論
    該標字繪於車道何處，均指該車道全部禁行機車，駕駛人應
    依該標線行駛，而不能爭道，合先敘明。
四、經查，異議人確有於前揭時間，騎乘上開車號之重型機車，
    行駛在臺北市○○○○○路與基隆路之圓環路段（下稱本件
    路段）之「禁行機車」車道上，而為警拍照逕行舉發之事實
    ，此為異議人所不爭執，且有舉發採證照片影本附卷可稽，
    是異議人確有原處分機關所指騎乘機器腳踏車，不在規定車
    道行駛之爭道違規行為，至為明確；雖查，本件路段為六岔
    路口，原規劃為4 車道，依道路交通安全規則第99條，前於
    內線2 線車道規劃為禁行機車道，但因此路段尖峰時段車流
    量極大且福和橋進城方向往基隆路行駛之機車因圓環彎度過
    大機車順行至外側車道之動線確有不順，若中間車道機車強
    行切換至外側車道恐將造成機車車輛互相擠壓，增加意外發
    生機率，故考量整體用路人行車安全，乃於97年6 月5 日將
    原本環內4 車道修改為3 車道，並將原內側第2 車道禁行機
    車取消及相關標線之修正，此有臺北市交通管制工程處函覆
    本院之98年3 月31日北市交工規字第09831045100 號函文乙
    紙附卷足憑，堪認異議人於97年3 月20日為警逕行拍照舉發
    後，本件路段上之原內側第2 車道，已於同年6 月5 日取消
    「禁行機車」標字（即標線）之設置。然而：
  (一)查交通標線之劃設，核屬行政程序法第92條第2 項所規定之
    一般處分，且係對物之一般處分（最高行政法院72年度判字
    第327 號判決意旨參照），而按交通標誌、標線、號誌之設
    置目的，在於提供車輛駕駛人及行人有關道路路況之警告、
    禁制、指示等資訊，以便利行旅及促進交通安全，有無設置
    之必要，如何設置，設置何種種標誌以及在何處設置，均屬
    主管機關職權內裁量之範圍，非人民可得任意請求（同院81
    年度判字1797號判決意旨可參），是如主管機關依職權裁量
    後就標線之劃設有所變更，如本件路段車道上「禁行機車」
    標字之取消，當屬合法行政處分之廢止，原則上應自廢止時
    起，該標字之設置始失其效力（行政程序法第125 條前段參
    照），反面言之，在該標字未經主管機關依法刨除前，仍為
    有效之交通管制規定，用路人仍應遵守該規定，以達成主管
    機關依職權所認定當時設置該標字所欲達成之目的（除有違
    背法令或明顯矛盾、錯誤，司法機關更無涉入行政權裁量核
    心領域之餘地）；從而，本件異議人行為時，該違規地點之
    「禁行機車」標字既尚未塗銷，異議人身為領有合格駕駛執
    照之駕駛人，對於此標字之禁止意義自當知之甚詳，惟異議
    人仍違規爭道行駛於上，其違規之事證殆無疑義，更不因嗣
    後該標字已遭廢止取消而有所不同，異議人上開此部分所辯
    ，當非可採。
  (二)另異議人又執刑法第2 條之規定辯稱本件不應裁罰云云，雖
    按行政罰法第5 條對此「行為後法律或自治條例有變更」時
    之準據法，亦有相類之規定，惟本件行政機關（原處分機關
    ）據以裁處之法律即道路交通管理處罰條例第45條第13款（
    亦應兼含第63條第1 項第1 款），於異議人行為後並無任何
    變更，其行為後「禁行機車」標字設置之廢止，並非法律有
    所變更，自無行政罰法第5 條或異議人所執刑法第2 條之規
    定之適用可能，異議人對此容有誤會，併此指明。
五、末按交通法庭認為聲明異議有理由或聲明異議雖無理由而原
    處分不當或違法者，應以裁定將原處分經聲明異議部分撤銷
    ，並自為裁定，道路交通案件處理辦法第20條前段定有明文
    。查本件原處分機關以受處分人確有上開違規事實為由，引
    用道路交通管理處罰條例第45條第13款、道路交通管理事件
    統一裁罰基準表等規定，兼參酌本件違規通知單實際收受情
    形，裁處受處分人最低額罰鍰600 元，雖非無見，惟依同條
    例第63條第1 項第1 款規定，應併予記違規點數1 點，而本
    件依卷附原處分機關之裁決書，原處分機關漏未於裁決書之
    處罰主文欄內記載並記異議人違規點數1 點，自難認為允當
    ，從而，本件異議人之異議雖無理由，惟原處分機關就上開
    裁決書之處分既有前述漏未記點之違誤，自應由本院將原處
    分撤銷，另諭知如主文所示之裁罰。
六、據上論斷，依道路交通案件處理辦法第20條前段，道路交通
    管理處罰條例第45條第13款、第63條第1 項第1 款，裁定如
    主文。
中    華    民    國    98    年    4     月    28    日
                  交通法庭    法  官  吳勇毅
上正本證明與原本無異。
如不服本裁定，應於送達後5 日內，向本院提出抗告狀。
                              書記官  游秀珠
中    華    民    國    98    年    4     月    30    日


司法院資訊處製作；財團法人民間司法改革基金會備份。
